【裁判字號】    90,重訴,92
【裁判日期】    921014
【裁判案由】    侵權行為損害賠償
【裁判全文】
臺灣高等法院臺中分院民事判決  九十年度重訴字第九二號
      原      告  甲○○
      原      告  乙○○
                  己○○
      法定代理人  林宏信
      被      告  丙○○
      被      告  丁○○
右當事人間請求侵權行為損害賠償事件，原告提起刑事附帶民事訴訟，經本院刑事庭
裁定移送前來（九十年度附民字第二八七號），本院於中華民國九十二年九月三十日
言詞辯論終結，判決如左︰
    主      文
原告之訴及其假執行之聲請均駁回。
訴訟費用由原告甲○○負擔三分之一，餘由原告乙○○負擔。
    事實及理由
甲、程序方面：
（一）本件被告大通建築經理股份有限公司（以下簡稱大通公司）已因解散而進入清
      算程序，其法定代理人已由戊○○變更為林宏信，並經台灣台北地方法院准予
      備查，此據被告大通公司檢附大通公司九十一年度股東常會會議紀錄及台灣台
      北地方法院准予備查函，具狀聲明承受訴訟在案，核無不合，先予敘明。
（二）按訴狀送達後，原告不得將原訴變更或追加他訴。但請求之基礎事實同一者，
      不在此限；民事訴訟法第二百五十五條第一項第二款定有明文；又此項規定，
      於第二審訴訟程序，亦有適用，同法第四百四十六條第一項亦有明文。次按「
      不當得利返還請求權與損害賠償請求權，法律上之性質雖有未同，但二者訴訟
      上所據之事實如屬同一，則原告起訴時雖係基於侵權行為之法律關係，然在訴
      訟進行中於他造為時效之抗辯後，亦不妨再基於不當得利之請求權而為主張。
      」最高法院五十六年台上字第三○六四號判例要旨可資參照。本件原告原依侵
      權行為損害賠償請求權向被告等請求賠償；惟嗣後經被告為時效抗辯後，再行
      追加主張不當得利之法律關係，其兩者請求之基礎事實同一，依前揭規定及最
      高法院判例意旨，於法並無不合，應予准許。
乙、實體方面：
一、原告主張：原告甲○○、乙○○對訴外人吉祥龍建設事業股份有限公司（以下簡
    稱吉祥龍公司）各有新台幣（下同）貳仟伍佰萬元及伍仟萬元之債權，被告大通
    公司對吉祥龍公司亦有肆仟萬元之債權；而吉祥龍公司於八十三年間投資興建座
    落台中市南區○○○○段第二一八之一九七、二一九之三、二二○之二八等地號
    土地上建築投資案『吉祥天寶』發生財務危機無法續建，為此於八十五年七月間
    ，原告與被告大通公司等簽訂『清理處分契約書』；被告丙○○為被告大通公司
    之總經理，並負責實際執行業務，被告丁○○為大通公司之經理。遂由被告丙○
    ○、丁○○二人受任負責執行上開清理處分契約書。然被告丙○○、丁○○二人
    竟違背上開清理處分契約書之約定，共同虛列大通公司之墊款為四億一仟五佰二
    十三萬六仟八佰八十三元，且對吉祥龍公司興建『吉祥天寶』之工程款約定祇能
    支付壹億參仟捌佰萬元，若有逾越上開款項，亦祇能向吉祥龍公司及訴外人詹益
    宏請求補足，然被告等竟逾支出玖佰壹拾萬伍仟柒佰捌拾元。被告丙○○、丁○
    ○又擅將吉祥龍公司所蓋之房屋五十六戶，於八十七年六月二十日（未簽訂買賣
    契約書，以買賣為原因）擅自過戶至被告大通公司名下，致原告受有依清理處分
    契約書應受分配而無法受清償之損害；實已嚴重違背上開契約。被告丙○○及丁
    ○○二人因背信等案件業經鈞院九十年度上易字第一二九三號刑事判決有罪在案
    ，是以被告等因受託為他人處理事務，竟意圖為自己或第三人之不法利益，而為
    違背其任務之行為，致生損害於原告等之財產或其他利益。被告等所涉為共同侵
    權行為，依法應連帶負損害賠償責任，原告自得依刑事訴訟法第四百八十七條第
    一項之規定，提起附帶民事賠償。本件被告等違背債務清理契約，致原告等發生
    損害；而本件系爭房地係過戶予被告大通公司名下，該部分縱已時效消滅，惟被
    告等仍受有利益，該利益仍存在，原告仍得依民法第一百九十七條第二項規定，
    本於不當得利之法律關係而為請求等語。並聲明：求為判決：（一）被告等應連
    帶給付原告甲○○貳仟伍佰萬元，給付乙○○伍仟萬元，並均自起訴狀繕本送達
    翌日起迄清償日止，依年息百分之五計算利息。（二）如受有利判決，請准原告
    等供擔保，宣告假執行。（三）訴訟費用由被告等負擔。
二、被告則以：被告大通公司雖曾於八十五年七月九日與訴外人吉祥龍公司，陳大森
    、詹益宏、林文煌及原告乙○○共同簽訂清理處分契約書，惟細閱該契約書意旨
    ，應係吉祥龍公司無力興建「吉祥天寶」店住大樓，委託大通公司自九樓頂板起
    接管，並統籌後續興建工程至完工結算清理債務為止，是大通公司係受吉祥龍公
    司委託辦理續建工程，並非受原告等人委託；況查原告甲○○並未參與清理處分
    契約之簽約，從而大通公司與原告等人並無成立委任關係，充其量僅係大通公司
    受吉祥龍公司委託繼續興建「吉祥天寶」店住大樓同時，同意承擔吉祥龍公司對
    原告等二人之債務而已；是大通公司與原告等二人所成立者應係債務承擔契約，
    而非委任契約。則被告丙○○、丁○○二人既非受原告等人委任而處理事務之人
    ，即無成立背信之餘地，從而刑事判決誤認原告等二人與大通公司成立委任關係
    ，進而認被告丙○○、丁○○成立背信，顯有誤解；而刑事判決錯誤之認定即無
    拘束民事訴訟之效力。本件被告丙○○、丁○○既無背信犯行，自不構成侵權行
    為；縱認渠等所為成立侵權行為，則因大通公司早已於八十七年十月廿三日以存
    證信函通知原告等人每戶銷售金額，並表明若認價格太低，請於十五日內自行或
    尋覓他人向大通公司依同一條件購買，逾期即認無意見，原告甲○○、乙○○於
    前開期限內並未表示意見且分別於八十八年四月十五日、八十八年七月一日提出
    告訴，顯見渠等至遲於前開期日即已知悉損害，惟查渠等遲至九十年七月二十三
    日始提出刑事附帶民事起訴請求賠償，依前開說明，渠等請求顯逾二年之時效，
    請求權時效業已完成，原告仍據以請求，顯無理由等語抗辯。並答辯聲明：求為
    判決：（一）原告之訴駁回。（二）訴訟費用由原告負擔。（三）如受不利判決
    ，被告願供擔保，請准予宣告假執行。
三、按因故意或過失不法侵害他人之權利者，負損害賠償責任；故意以背於善良風俗
    之方法，加損害於他人者亦同；又違反保護他人之法律，致損害於他人者，負損
    害賠償責任；又因侵權行為所生之損害賠償請求權，自請求權知有損害及賠償義
    務人起，二年間不行使而消滅；民法第一百八十四條第一項、第一百九十七條第
    一項前段分別定有明文。次按關於侵權行為損害賠償請求權之消滅時效，應以請
    求權人實際知悉損害及賠償義務人時起算，非以知悉賠償義務人因侵權行為所構
    成之犯罪行為經檢察官起訴，或法院判決有罪為準，最高法院七十二年台上字第
    七三八號著有判例。是請求權人若實際知悉損害及賠償義務人時，即起算時效，
    並不以賠償義務人坦承該侵權行為之事實為必要，至該賠償義務人於刑事訴訟中
    所為之否認或抗辯，或法院依職權所調查之證據，亦僅供法院為判刑論罪之參酌
    資料而已，不影響請求權人原已知悉之事實。經查：原告甲○○、乙○○根據其
    等上開所主張之事實，認為被告丙○○、丁○○涉有背信等犯行，乃分別於八十
    八年四月十六日、八十八年七月二日具狀，向台灣台中地方法院檢察署提出告訴
    ，此有原告等所提起之告訴狀影本附卷可按，亦據本院調取上開刑事卷審閱無訛
    ；則原告至遲於提出上開告訴時，即已知悉被告之侵權行為致其受有損害。揆諸
    上開判例意旨，原告關於本件侵權行為損害賠償請求權之消滅時效，應至該時起
    算；乃原告遲至九十年七月二十三日，始行提起本件附帶民事訴訟，距離其知悉
    被告之侵權行為致其受有損害，已逾越侵權行為損害賠償二年之請求權時效期間
    。是被告以原告之損害賠償請求權已逾二年之時效期間為抗辯，應堪採信。
四、原告復主張：本件被告等違背債務清理契約，致原告等發生損害；而本件系爭房
    地係過戶予被告大通公司名下，該部分縱已時效消滅，惟被告等仍受有利益，該
    利益仍存在，原告仍得依民法第一百九十七條第二項規定，本於不當得利之法律
    關係而為請求等語。被告則以：依清理處分契約書第六條所約定之債務清理有一
    定順序，依該條第一項所定，應先清償大通公司之債權，倘有剩餘，始有以八十
    三年度表價計算該批房屋之價值，以清償同條第二、三、四項所定原告等人之債
    權及返還剩餘資產之可能，如未有剩餘，即無清償原告等人債權之可能，原告即
    無受損之可言；吉祥龍公司應清償大通公司之債權尚有不足，焉有清償原告等人
    債權之可能？是原告等人債權，既不可能受償，即無受損之可言等語抗辯。按不
    當得利返還請求權與損害賠償請求權，法律上之性質雖有未同，但二者訴訟上所
    據之事實如屬同一，則原告起訴時雖係基於侵權行為之法律關係，然在訴訟進行
    中於他造為時效之抗辯後，亦不妨再基於不當得利之請求權而為主張；最高法院
    五十六年台上字第三０六四號固著有判例；惟因時效而免負義務，雖得認為受利
    益，但法律規定時效制度，其目的即在使受益人取得其利益，故除另有不當得利
    請求權與之競合之情形外，不能謂無法律上之原因而受利益；最高法院五十一年
    年台上字第二八八一號，亦著有判例可資參照。是原告提起本件附帶民事訴訟，
    於起訴時基於侵權行為之法律關係而為請求，嗣在訴訟進行中，因被告為時效之
    抗辯後，雖再依民法第一百九十七條第二項，再基於不當得利之請求權而為主張
    ；惟依前開判例意旨，仍須原告等提起本件附帶民事訴訟請求侵權行為損害賠償
    之初，仍同時對被告有不當得利請求權與之競合，始得主張。次按民法第一百七
    十九條規定不當得利之成立要件，必須無法律上之原因而受利益，致他人受損害
    ，且該受利益與受損害之間有因果關係存在。從而因給付而受利益者，倘該給付
    係依有效成立之債權契約而為之，其受利益即具有法律上之原因，自不生不當得
    利問題。且不當得利得請求返還之範圍，應以不當得利受領人所受之利益為度，
    而非以被害人所受損害若干為準。經查：
（一）吉祥龍公司於八十三年間，投資興建坐落臺中市南區○○○○段第二一八之一
      九七、二一九之三、二二○之二八等地號土地，名稱為「吉祥天寶」住宅大樓
      之投資案，而於八十四年十月間，因吉祥龍公司出現財務危機，遂於八十五年
      七月九日，由擔任大通公司總經理並負責實際執行公司業務之丙○○、吉祥龍
      公司之債權人甲○○（地主，債權額二千五百萬元）、陳大森（吉祥龍公司本
      工地之投資人，債權額三千八百萬元）、乙○○（債權額五千萬元）及林文煌
      （吉祥龍公司部分債權人代表）等人，就上開大樓興建投資案之後續興建工程
      等相關事宜，簽訂清理處分契約書，並約定以餘屋銷售或由完工後辦理房貸中
      先行償還臺中區中小企銀所申貸之融資以後，優先清償被告大通公司所墊付之
      一切工程款、利息及其他有關費用、清理處分服務費用、吉祥龍公司積欠被告
      大通公司四千萬元及林文煌一千五百萬元之債務後，依八十三年度公開銷售系
      爭投資案所剩餘屋之表價，約值三千萬元之房地折抵原告乙○○之上開債權，
      值三千八百萬元之房地折抵陳大森之上開債權，另原告甲○○二千五百萬元之
      債權部分，則約定由大通公司就餘屋處分完畢後，以現金或無貸款之房屋折抵
      ，並全權委託被告大通公司代為清理處分。惟後續興建工程資金之籌措，以總
      價一億三千八百萬元為限，若有逾越上開範圍之工程款，及追加工程款，則應
      由吉祥龍公司及詹益宏共同補足。另因被告大通公司之營業項目，並未包括房
      屋興建項目，無法擔任起造人，故被告大通公司及吉祥龍公司於八十六年九月
      二十七日，由已成立之金萬樹建設有限公司（下稱金萬樹公司）改組，並由原
      任大通公司經理之丁○○擔任負責人，而將系爭投資案後續興建工程及餘屋銷
      售等事宜，共同信託予金萬樹公司處理等情，此有上開清理處分契約書、委託
      書及信託契約書附卷可證，復為兩造所不爭執。
（二）依上開清理處分契約書前言規定「甲（吉祥龍公司）、乙（乙○○）、丙（陳
      大森）、丁（詹益宏）、己（林文煌）方，依據八十五年六月十七日草約精神
      簽訂本契約，同意全權委託戊（大通公司）方，代為清理處分」，第十一條特
      別授權約定：「甲、乙方及丁方特依據民法第五百三十四條規定委任並特別授
      權戊方為辦理本契約所定本案之清理處分事宜得處分本案不動產，關於辦理業
      務之執行與細節，戊方後全權處理」等語觀之，被告大通公司確係受各該人之
      委託代為清理處分系爭投資案無訛。又被告大通公司除係受吉祥龍公司、原告
      乙○○、陳大森之委任外，尚於八十五年六月十七日，受吉祥龍公司與原告甲
      ○○之委任，代為處理吉祥天寶案後續興建工程，並約定委託期限及法律權義
      關係，概以八十五年六月十七日受託人大通公司與吉祥龍公司等五人之簽立「
      清理處分草約」及其本約「清理處分契約書」之規定為準；上開清理處分契約
      書第八條債務範圍第一項第五款及第四項並載明原告甲○○之債權本金二千五
      百萬元；並有該委託書附於清理處分契約書之後可憑。被告丙○○擔任大通公
      司總經理並實際負責大通公司業務，被告丁○○雖係金萬樹公司之負責人，惟
      其原係大通公司經理，而大通公司亦係為本投資案而與吉祥龍公司將已設立之
      金萬樹公司改組，且依金萬樹公司與大通公司、吉祥龍公司所簽訂之信託契約
      書前言規定，大通公司與吉祥龍公司係為業務需要信託金萬樹公司就續建並完
      成信託標的事宜而簽訂信託契約，故被告丁○○亦係再受大通公司委託處理系
      爭投資案無訛。足認被告大通公司、丙○○及簡明與原告間，就系爭清理處分
      契約書之法律關係為委任關係。
（三）依系爭清理處分契約書之約定，係由被告大通公司負責吉祥天寶住宅大樓後續
      興建工程等相關事宜，且依該契約第二條、第五條、第六條、第十條之約定，
      被告大通公司應墊付(1)後續興建工程資金。(2)銀行建築融資。(3)代書費及登記
      規費。(4)契稅。(5)銷售及廣告費。(6)清理處分服務費。而以餘屋銷售或由完工
      後辦理房貸中先行償還臺中區中小企銀所申貸之融資以後，優先清償被告大通
      公司所墊付之一切工程款、利息及其他有關費用、清理處分服務費用、吉祥龍
      公司積欠大通公司四千萬元及林文煌一千五百萬元之債務後，才依八十三年度
      公開銷售系爭投資案所剩餘屋之表價，約值三千萬元之房地折抵原告乙○○之
      上開債權，值三千八百萬元之房地折抵陳大森之上開債權，另原告甲○○二千
      五百萬元之債權部分，則由大通公司就餘屋處分完畢後，以現金或無貸款之房
      屋折抵。是依系爭清理處分契約書之約定，被告大通公司所墊付之款項，並非
      僅以清理處分契約書第三條之一億三千八百萬元工程款為限；被告大通公司主
      張其截至八十八年六月三十日止之墊款，為四億一千五百二十三萬六千八百八
      十三元，即使截至八十七年十二月三十一日止之實際墊款亦有四億零八百四十
      八萬四千八百七十六元，並提出支出明細表及相關支出憑證為憑；原告於告訴
      被告丙○○、丁○○背信之刑事案件審理中，就上開憑證形式上之真正亦不爭
      執；原告甲○○並於本院九十一年十月二十一日準備程序中表示：八十七年十
      二月三十一日之前所有支出都不爭執（見本院卷一第一七五頁）；則縱認工程
      款墊款應受限於一億三千八百萬元，超過之九百十一萬五千七百八十元不計算
      在內；被告大通公司截至八十七年十二月三十一日止之實際墊款亦有三億九千
      九百三十六萬九千零九十六元；而依清理處分契約書第六條之約定，被告大通
      公司就上開墊款，本有優先於原告之債權受清償。
（四）吉祥龍公司及原告等就上開大樓興建投資案之後續興建工程等相關事宜，全權
      委託被告大通公司代為清理處分，並依據民法第五百三十四條規定特別授權被
      告大通公司為辦理清理處分事宜得處分本案不動產；又因被告大通公司之營業
      項目，並未包括房屋興建項目，無法擔任起造人，被告大通公司為完成受託事
      項，再與吉祥龍公司於八十六年九月二十七日，將系爭投資案後續興建工程及
      餘屋銷售等事宜，共同信託予金萬樹公司處理。依被告大通公司、吉祥龍公司
      與金萬樹公司所訂立之信託契約書，係以金萬樹公司續建並完成信託標的事宜
      為之，該信託契約書第二條約定：「信託標的物基地所有權及建物起造人變更
      登記為丙方（即金萬樹公司）」，第五條約定：「因本信託行為之銷售所得，
      除應付代銷商及仲介商之佣金外，餘依甲（大通公司）、乙（吉祥龍公司）方
      簽定清理處分契約書規定歸甲方保管。」等情觀之，足見金萬樹公司只是單純
      受託執行工程續建而已；金萬樹公司對受託登記其名義之餘屋五十六及銷售所
      得，並無實質上之權利；則被告等將信託登記為金萬樹公司名義之完工後所剩
      尚未出售之餘屋共五十六戶，移轉登記予受託人被告大通公司，姑不論其以買
      賣名義，向地政機關辦理過戶是否不實，被告等有無虛列大通公司超過上開款
      項之墊款，均與其間信託關係之約定無違；被告大通公司即非無法律上之原因
      而受利益。至被告大通公司取得上開餘屋之所有權登記後，逕行折抵其所墊付
      之款項，有無違背上開清理處分契約書之約定，要屬兩造間委任契約債務履行
      之問題。又被告丙○○、丁○○既係將上開餘屋五十六戶辦理移轉登記與被告
      大通公司，其等本身，既未受有利益，亦無不當得利可言。故退步言之，原告
      縱認被告丙○○、丁○○處理委任事務，有違背上開清理處分契約書之約定，
      致其受有損害，亦僅生其請求權兼備侵權行為及違法委任契約兩種情形之競合
      ，並無不當得利返還請求權與之競合，可得選擇行使之情形存在，則其於侵權
      行為之損害賠償請求權罹於時效後，即無行使不當得利請求權之可言。
（五）依上所述，被告等將信託登記為金萬樹公司名義之完工後所剩尚未出售之餘屋
      五十六戶，移轉登記予被告大通公司；被告大通公司既非無法律上之原因而受
      利益；被告丙○○、丁○○本身，又未受有利益，均核與民法第一百七十九條
      不當得利之規定不合。是原告主張被告等違背債務清理契約，致原告等發生損
      害；而本件系爭房地係過戶予被告大通公司名下，該部分縱已時效消滅，惟被
      告等仍受有利益，爰依民法第一百九十七條第二項規定，本於不當得利之法律
      關係而為請求，難認有據。至原告主張簽訂清理處分契約時，訴外人吉祥龍公
      司共交付價值約為六億六千二百零九萬二千元之資產予被告大通公司，扣除被
      告大通公司代墊或優先清償之金額三億二千四百六十七萬五千八百零六元後，
      被告大通公司尚有三億三千七百四十一萬六千一百九十四元之餘款可分配原告
      等其餘債權人；及被告等抗辯被告大通公司依國泰不動產鑑定股份有限公司鑑
      定價，就餘屋五十六戶以每坪八萬六千元，即總價三億零二百八十五萬二千八
      百元，受讓餘屋並在該金額範圍內折抵已墊款項及其他費用後，已有不足，即
      無餘額清償其他債權人等語之爭執，核屬兩造依系爭清理處分契約書履行清償
      債務之問題。
五、綜上所述，原告提起本件附帶民事訴訟，距離其知悉被告之侵權行為致其受有損
    害，已逾越侵權行為損害賠償二年之請求權時效期間；又被告等將信託登記為金
    萬樹公司名義之完工後所剩尚未出售之餘屋五十六戶，移轉登記予被告大通公司
    ；被告大通公司並非無法律上之原因而受利益；被告丙○○、丁○○本身亦未受
    有利益，均核與民法第一百七十九條不當得利之規定不合。是原告本於侵權行為
    損害賠償請求權及不當得利返還請求權，請求被告等應連帶給付原告甲○○貳仟
    伍佰萬元，給付原告乙○○伍仟萬元，並均自起訴狀繕本送達翌日起迄清償日止
    ，依年息百分之五計算利息，即屬無據。其假執行之聲請，亦失所據，應併予駁
    回。
六、本件事證已臻明確，兩造其餘攻擊及防禦方法與舉證，經本院審酌後，認於判決
    結果不生影響，無予逐一論述之必要。
七、據上論結，本件原告之訴，為無理由，依民事訴訟法第七十八條、第八十五條第
    一項但書，判決如主文。
中      華      民      國    九十二    年      十      月     十四     日
~B1民事第二庭審判長法  官  童有德
~B2                法  官  蔡秉宸
~B3                法  官  翁芳靜
右為正本係照原本作成。
如對本判決上訴，須於收受判決送達後二十日內向本院提出上訴書狀，其未表明上訴
理由者，應於提出上訴後二十日內向本院提出上訴理由書(須按他造人數附具繕本)。
上訴時應提出委任律師或具有律師資格之人之委任狀；委任有律師資格者，另應附具
律師及格證書及釋明委任人與受任人有民事訴訟法第四百六十六條之一第一項但書或
第二項（詳附註）所定關係之釋明文書影本。
~B                書記官  陳麗玉
中      華      民      國    九十二    年      十      月     十五     日
附註：
民事訴訟法第四百六十六條之一（第一項、第二項）
對於第二審判決上訴，上訴人應委任律師為訴訟代理人。但上訴人或其法定代理人具
有律師資格者，不在此限。
上訴人之配偶、三親等內之血親、二親等內之姻親，或上訴人為法人、中央或地方機
關時，其所屬專任人員具有律師資格並經法院認為適當者，亦得為第三審訴訟代理人
。
                                                                        Ｙ


司法院資訊處製作；財團法人民間司法改革基金會備份。
